【裁判字號】    98,台上,243
【裁判日期】    980115
【裁判案由】    妨害自由等罪
【裁判全文】
最高法院刑事判決              九十八年度台上字第二四三號
上  訴  人  甲○○
            丙○○
            丁○○
共      同
選任辯護人  許巍騰律師
            李怡卿律師
上  訴  人  乙○○
            戊○○
上列上訴人等因妨害自由等罪案件，不服台灣高等法院中華民國
九十五年五月十六日第二審判決（九十四年度上訴字第四二一二
號，起訴案號：台灣台北地方法院檢察署九十二年度偵字第二二
三八六號、九十三年度偵字第八八九號、第一二四二號），提起
上訴，本院判決如下：
    主  文
上訴駁回。
    理  由
一、妨害自由部分：
按刑事訴訟法第三百七十七條規定：上訴於第三審法院，非以判
決違背法令為理由不得為之；是提起第三審上訴，應以原判決違
背法令為理由，係屬法定要件；如果上訴理由書狀並未依據卷內
訴訟資料具體指摘原判決不適用何種法則或如何適用不當，或所
指摘原判決違法情事，顯與法律規定得為第三審上訴理由之違法
情形不相適合時，均應認其上訴為違背法律上之程式，予以駁回
。本件原判決撤銷第一審就上訴人甲○○、丙○○、丁○○、乙
○○、戊○○等人妨害自由部分所為之科刑判決，改判仍依牽連
犯，從一重分別論處甲○○、乙○○、丁○○、丙○○、戊○○
共同以非法方法，剝奪人之行動自由未遂罪刑（甲○○、乙○○
、丁○○均累犯，各處有期徒刑八月。丙○○、戊○○各處有期
徒刑六月，如易科罰金均以三百元折算一日；原判決關於甲○○
違反槍砲彈藥刀械管制條例部分，屬不得上訴於第三審之罪，另
從程序上駁回，詳如後述）。甲○○、丙○○、丁○○之上訴意
旨略稱：（一）告訴人楊宗益於警詢僅供稱：「戊○○尋找夥同
不詳人士約十多人，進圓石茶舖將我押到外面，強押我要上一部
白色（車號不詳）賓士轎車」，並未指認甲○○、丙○○、丁○
○等人涉及本件妨害自由未遂犯行，而證人戊○○、蔡政敏亦未
指證甲○○、丙○○、丁○○等人涉及本件妨害自由未遂犯行，
實有傳喚告訴人楊宗益到庭指認之必要，原審就此未予調查，有
應於審判期日調查之證據未予調查之違法。（二）原判決事實欄
雖認定：「戊○○於民國九十二年八月二十三日晚間十一時許，
在台北市○○區○○街四七號『圓石茶舖泡沫紅茶店』，藉口為
軍中同袍蔡政敏向另一同袍楊宗益追討債務，而與楊宗益發生爭
執，乃輾轉電召甲○○（綽號小黑）、乙○○（綽號猴子）、丙
○○（綽號阿呆）、丁○○（綽號兩粒）、羅斯福（綽號小福）
及其他姓名、年籍均不詳之成年男子數人至上址，並共同基於妨
害自由及傷害之犯意聯絡，以強押之非法方法壓制楊宗益坐上車
牌號碼不詳之白色賓士小客車，以剝奪楊宗益之行動自由。因楊
宗益不從，而未得逞」；惟於理由內未說明認定上訴人等就前
揭妨害自由未遂犯行有犯意聯絡或行為分擔所憑之證據及其理由
，自屬理由不備等語。乙○○上訴意旨略稱：（一）證人蔡政敏
於第一審證稱：「（問：為何與你警詢時稱你有看到不同？）我
剛才講的才是正確的，之前的陳述是楊宗益教我的，製作筆錄是
楊帶我到警局去的」、「（問：該份筆錄內尚有哪些部分與事實
不符？）楊宗益被打的部分都不實在」、「（問：你當時為何要
如此陳述？）當時楊宗益告訴我這樣講對我比較有益，否則我會
與被告等被認為是一起的」，足見證人蔡政敏之警詢供述，係經
告訴人楊宗益設計、引導所為，其供述內容是否與事實相符？有
無可能設詞誣陷上訴人等？均有疑義；況且證人蔡政敏於警詢時
未經當事人交互詰問，使法院無法直接獲取正確之心證，以為證
據價值判斷之準據，自難僅憑其於警詢時之證述，距事實發生之
時較近，即依所謂案重初供，逕認該警詢供述，具有較可信之特
別情況，且為證明上訴人等犯罪事實之存否所必要，而例外的認
為具證據能力。原判決理由記載：「證人蔡政敏於警詢時之證言
，與其於原審（指第一審，下同）審理時經交互詰問所結證之內
容相反，惟證人蔡政敏與戊○○係軍中同袍，尚無宿怨，當無任
意設詞誣陷戊○○之理；且其於警詢時之證述，距事實發生之時
較近，記憶當更為清晰，亦較少權衡利害得失、受他人干預之情
事，再由證人蔡政敏於原審證述時所陳：『（問：在被告面前是
否可以自由陳述？）有壓力答不出來』，可徵證人蔡政敏於警詢
時之陳述，具有較可信之特別情況，且為證明被告等犯罪事實之
存否所必要，依刑事訴訟法第一百五十九條之二之規定，得為證
據」，顯屬違背論理法則及經驗法則，有判決適用法則不當之違
法。（二）原判決未審酌證人蔡政敏於第一審已翻異前供，改為
有利於上訴人等之證言，並證稱：伊之警詢供述，乃出自於與告
訴人楊宗益串證，與事實不符等語；原判決就證人蔡政敏於第一
審所為有利於上訴人等之證述，未詳述不足採取之理由，自屬理
由不備。（三）乙○○始終否認曾動手毆打告訴人楊宗益，原判
決依憑共同被告甲○○、丁○○之供述，認定乙○○曾毆打告訴
人楊宗益，惟綜觀全卷，告訴人楊宗益、證人蔡政敏及共同被告
甲○○等人，均未指明乙○○曾參與剝奪楊宗益行動自由之行為
，原審未說明究竟憑何證據認定乙○○就楊宗益遭人非法剝奪行
動自由部分，與其他共犯間有犯意聯絡及行為分擔，有理由不備
之違法。（四）證人蔡政敏於第一審證稱：「（問：為何與你警
詢時稱你有看到不同？）我剛才講的才是正確的，之前的陳述是
楊宗益教我的，製作筆錄是楊帶我到警局去的」、「（問：該份
筆錄內尚有哪些部分與事實不符？）楊宗益被打的部分都不實在
」、「（問：你當時為何要如此陳述？）當時楊宗益告訴我這樣
講對我比較有益，否則我會與被告等被認為是一起的」，則告訴
人楊宗益有無遭多人強押上車？乙○○曾否參與？楊宗益是否遭
多人圍毆成傷？顯有傳喚告訴人楊宗益到庭對質之必要，原審僅
以該證人經傳拘未到，即未再傳喚，而未查明該證人是否確係無
從傳喚？抑或係其所在地變更致傳票無法送達？有證據調查未盡
及理由不備之違法等語。戊○○上訴意旨略以：證人蔡政敏之警
詢供述，與其於第一審之證述並不相同，而蔡政敏在第一審證稱
：警詢供述係楊宗益要伊這樣說的等語，戊○○於原審已聲請調
查證人蔡政敏於警詢之供述，何以與第一審之證言不符？為何告
訴人楊宗益要教導蔡政敏如何供述？原審俱未調查等語。
惟查：原判決綜合卷內證據資料，並依憑調查證據之結果，認定
上訴人等分別有其事實欄所載之妨害自由犯行，已於理由內詳敘
其調查證據之結果及取捨證據認定之理由，並就上訴人等否認犯
罪之辯解，認均非可採，以及證人蔡政敏於第一審所為有利於上
訴人之證述，認係事後迴護之詞，一一予以指駁或說明。復說明
證人即告訴人楊宗益之警詢陳述具證據能力，以及證人蔡政敏之
警詢供述與第一審證述相歧異部分，應如何取捨之理由。從形式
上觀察，原判決並無應於審判期日調查之證據未予調查、適用法
則不當、理由矛盾、理由不備等違背法令之情形。乙○○上訴意
旨（二）及戊○○上訴意旨均置原判決理由內已詳予說明之事項
於不顧，徒憑己意，就事實審法院採證認事及證據證明力自由判
斷職權之合法行使，再為單純事實上爭執，俱非合法之第三審上
訴理由。又告訴人楊宗益經第一審及原審函查其住居所，住居於
高雄市鼓山區○○○路八九０號四樓，有法務部戶役政連結作業
系統一紙及台灣高等法院戶役政等資料查詢表暨所附之個人基本
資料查詢結果各乙份在卷可按（見第一審卷第一宗第一四０頁、
第二審卷第一三四頁、第一三五頁），而第一審及原審先後依上
開住居所傳拘楊宗益均未果，復有第一審及原審法院送達證書各
乙紙、高雄市警察局鼓山分局九十四年九月二十八日高市警鼓分
三字第0940019023號函暨所附之台灣高雄地方法院檢察署檢察官
拘票、報告書及台灣高雄地方法院檢察署九十五年五月十六日雄
檢博昃95助301字第34904號函暨所附之報告書乙紙在卷可按（見
第一審卷第一宗第一五六頁、第二宗第七頁至第十一頁、原審卷
第一三三頁、第一六二頁、第一六五頁、第一六六頁），足見原
審就此證人顯已盡調查之能事。甲○○、丙○○、丁○○上訴意
旨（一）、乙○○上訴意旨（四）及戊○○其他上訴意旨均執原
審未傳拘證人楊宗益到庭作證云云，指摘原判決證據調查未盡，
俱非依據卷內資料而為主張。再依原判決理由說明，係以告訴人
楊宗益於警詢供稱：「戊○○尋找夥同不詳人士約十多人，進圓
石茶舖將我押到外面，強押我要上一部白色（車號不詳）賓士轎
車。我因害怕不從，他們就持機車大鎖、酒瓶、球棒毆打我，致
頭部、手部及身體受傷。後警察就來了，他們見到警察，就全部
散離逃逸。我不知道他們的綽號，我要對毆打我的人提出告訴」
，與證人蔡政敏於警詢及偵查中先後證稱：「我當天有在場，看
到戊○○夥同約十至二十人左右，從圓石茶舖門口強拉及強押楊
宗益至一台白色賓士（車號不詳）車上，楊宗益不從反抗，硬不
上車，戊○○等人就拿機車大鎖、花瓶、鋁棒等物品毆打楊宗益
」、「（問：九十二年八月二十三日晚上十一時許，在漢口街四
七號旁發生何事？）楊宗益被打」、「（問：被誰打？）有一群
人打他，但其中我只認識戊○○」、「（問：戊○○如何打楊宗
益？）他是與其他人一起圍毆楊宗益」；丁○○在偵查中供認：
「我有拉楊宗益要到對面人比較少的地方去談，但他不肯去」及
員警監聽丙○○與不詳姓名、年籍男子於本件案發翌日即九十二
年八月二十四日之對話提及：「因為要押他（指告訴人）上車，
對方不配合，拿『小黑』車上的鋁棒及鎖打他頭，他頭噴血出來
，然後條子來了，我們就全閃了」等證據資料，相互印證，認定
上訴人等皆有其事實欄所載之妨害自由未遂犯行，顯已就憑何證
據及理由認定上訴人等對於前揭妨害自由未遂犯行有犯意聯絡或
行為分擔，予以說明。甲○○、丙○○、丁○○上訴意旨（二）
、乙○○上訴意旨（三）分別執此指摘原判決理由不備，亦非依
據卷內資料而為主張。依原判決理由說明，原判決係以證人蔡政
敏與戊○○並無怨隙，應無端誣陷潘某入罪之理，與證人蔡政敏
之警詢，距事實發生之時較近，記憶當更為清晰，較少權衡利害
得失或受他人干預，且其於第一審復證稱：「（問：在被告面前
是否可以自由陳述？）有壓力答不出來」等證據資料，相互勾稽
而認定：「證人蔡政敏於警詢時之陳述，具有較可信之特別情況
，且為證明被告等犯罪事實之存否所必要，依刑事訴訟法第一百
五十九條之二之規定，得為證據」，已就其警詢之供述具有較可
信之特別情況予以說明，並非逕以證人蔡政敏之警詢供述距案發
時較近，即認得為證據而予採取。乙○○上訴意旨（一）仍執原
審僅憑證人蔡政敏之警詢證述，距事實發生之時較近，即依所謂
案重初供，逕認該警詢供述，具有較可信之特別情況，且為證明
上訴人等犯罪事實之存否所必要，而例外的認為具證據能力等語
，指摘原判決採證違背論理法則、經驗法則及適用法則不當，顯
非合法之第三審上訴理由。綜上所論，本件上訴人等就渠等妨害
自由部分之上訴，均屬違背法律上程式，俱予駁回。至於原判決
認與上訴人等妨害自由部分，有牽連犯裁判上一罪關係之傷害罪
部分，原判決係論以刑法第二百七十七條第一項之傷害罪名，經
核刑法第二百七十七條第一項傷害罪之法定本刑為三年以下有期
徒刑、拘役或一千元以下罰金，屬刑事訴訟法第三百七十六條第
一款之案件，與之有牽連犯裁判上一罪關係之妨害自由重罪部分
之上訴，既不合法，自無從就有牽連犯之輕罪部分併為實體上審
判，此部分既經第二審判決，自不得上訴於第三審法院，上訴人
等就此部分竟均提起上訴，皆非適法，併予駁回。
二、甲○○違反槍砲彈藥刀械管制條例部分：
按最重本刑三年以下有期徒刑、拘役或專科罰金之罪，經第二審
判決者，不得上訴於第三審法院，為刑事訴訟法第三百七十六條
第一款所明定。原判決撤銷第一審判決關於甲○○違反槍砲彈藥
刀械管制條例部分，改判仍論處甲○○未經許可持有刀械（累犯
）罪刑；經查槍砲彈藥刀械管制條例第十四條第三項未經許可持
有刀械罪之法定本刑為一年以下有期徒刑、拘役或新台幣五十萬
元以下罰金，屬刑事訴訟法第三百七十六條第一款所列之罪，此
部分既經第二審判決，自不得上訴於第三審法院，甲○○竟仍就
此部分提起上訴，顯為法所不許，予以駁回。
據上論結，應依刑事訴訟法第三百九十五條前段，判決如主文。
中    華    民    國  九十八  年    一    月   十五   日
                      最高法院刑事第八庭
                          審判長法官  林  永  茂
                                法官  吳  昆  仁
                                法官  蘇  振  堂
                                法官  蕭  仰  歸
                                法官  林  立  華
      本件正本證明與原本無異
                                      書  記  官
中    華    民    國  九十八  年    一    月  二十三  日
                                                      V


司法院資訊處製作；財團法人民間司法改革基金會備份。
